最高法院民事判決　　　　　　　　　　　　　　　九十三年度台上字第二三四九號
　　上　訴　人　甲○○○
　　訴訟代理人　吳 澄 潔律師
　　被 上訴 人　乙 ○ ○
　　訴訟代理人　陳  雲律師
右當事人間請求損害賠償事件，上訴人對於中華民國九十二年四月九日台灣高等法院
高雄分院第二審判決︵九十年度上字第二０八號︶，提起上訴，本院判決如下：
    主  文
上訴駁回。
第三審訴訟費用由上訴人負擔。
    理  由
本件上訴人主張：伊所有之「珍遠財壹號」漁船於民國八十七年四月間出租予被上訴
人，雙方約定租賃期間自八十七年五月一日起至同年十一月三十日止，共計六個月，
租金每月新台幣︵下同︶十五萬元，押金為十五萬元，並委由訴外人張修銘代書擬定
漁船租賃契約書，該契約書，經被上訴人先行取走後雖迄未配合簽章，然兩造已就租
賃契約內容達成協議，被上訴人並給付伊押金及三個月租金，契約自已成立。該漁船
租賃契約書第八條約定：「本租賃漁船若發生滅失時，甲方︵即被上訴人︶願於一個
月內賠償乙方︵即上訴人︶損失三百六十萬元，不得拖欠。」，係屬無過失責任之約
定，即一旦漁船滅失之條件成就，被上訴人即應賠償伊三百六十萬元。而系爭漁船經
上訴人交付被上訴人使用後，於八十七年六月五日在航行途中擱淺，致漁船嚴重破損
，不堪使用而解體，依兩造漁船租賃契約書第八條之約定，被上訴人應賠償伊三百六
十萬元等情，爰求為命被上訴人如數給付，並加計法定遲延利息之判決︵第一審判命
被上訴人給付三百四十五萬元本息，駁回上訴人其餘之請求，上訴人就其敗訴部分未
聲明不服，被上訴人就其敗訴部分提起上訴，原審就上開三百四十五萬元本息部分，
改判駁回上訴人在第一審之訴︶。
被上訴人則以：伊於八十七年五月三十一日始租該漁船出海一趟，而於同年六月五日
載運大陸漁工回航，並非自同年五月一日起租用系爭漁船，兩造間並未就上訴人所提
「漁船租賃契約書」達成合意。又系爭漁船經上訴人向保險公司投保時，核估船舶價
值僅二百萬元，伊自不可能與上訴人約定漁船滅失時，同意賠償三百六十萬元。且系
爭漁船於八十七年六月五日凌晨一時許在高屏溪出口南岸擱淺時，是整艘船船體立在
沙灘上，並未沉船或完全滅失，故不符上開漁船租賃契約書第八條所稱「發生滅失」
之要件，上訴人不得主張漁船滅失而請求賠償等語，資為抗辯。
原審依審理之結果，以：上訴人主張系爭漁船於八十七年六月五日凌晨一時許在高屏
溪出海口南岸附近擱淺時，船體碰撞致嚴重破損而不堪使用，整艘船業已報廢而等同
滅失等情，雖提出屏東縣東港區漁會漁船筏解體證明書影本為證︵一審訴字卷第一０
頁︶，惟上訴人自承：「漁船剛開始被海浪打到海岸上沒有完全壞掉，……漁船不斷
被海浪拍打而損壞，後來我申請解體。」，於另案偵查中︵台灣高雄地方法院檢察署
八十八年偵字第五六三四號詐欺案︶亦稱：「船隻擱淺以後，被告︵指被上訴人︶即
避不見面，我們雇人拆船上儀器，交洪進貴載回。」︵原審卷第二五、二０九頁︶，
可見系爭漁船擱淺之初，並未全部損壞，上訴人主張系爭漁船擱淺時，船身嚴重破損
而不堪使用云云，並不足採。且系爭漁船擱淺後，富邦產物保險股份有限公司︵下稱
富邦保險公司︶委請大統公證有限公司︵下稱大統公證公司︶至高屏溪南岸入口處調
查時所拍照片顯示系爭漁船確實立在沙灘上，並未滅失，有大統公證公司公證報告所
附照片附卷可稽︵原審卷第一六０至一六四頁︶，足證系爭漁船擱淺後並未滅失。又
系爭漁船確係上訴人自行解體，有上訴人所提屏東縣東港區漁會漁船筏解體證明書可
憑，並有上訴人將系爭漁船自行解體後，申辦漁船註銷，而提供予屏東縣東港區漁會
存證之自行解體照片可查︵原審卷第九四至九五頁︶，足認系爭漁船擱淺後，發生滅
失係因上訴人自行解體所致，該船舶解體前既未全部損壞，亦無滅失，上訴人主張船
體擱淺碰撞後整艘船業已報廢解體而等同滅失等語，洵非可採。又上開漁船解體證明
書主旨雖記載系爭漁船「不幸擱淺、嚴重破損、不堪使用……」，惟系爭漁船擱淺之
初，並未全部損壞，已如前述，且上訴人為辦理系爭漁船註銷，於八十七年十月八日
提出申請書，向屏東縣東港區漁會申請解體，該漁會乃依上訴人申請書所附其自行雇
工拆解船體存證之照片、切結書、里長證明書參照發證，有屏東縣東港區漁會函︵原
審卷第九一頁︶及漁船解體證明書可按︵一審訴字卷第一０頁︶，可見上訴人係自行
雇工拆解船體後，向屏東縣東港區漁會申辦漁船註銷，該會依其申請書所附漁船解體
照片等資料，發給漁船解體證明書甚明。則上開漁船解體證明書主旨記載系爭漁船嚴
重破損、不堪使用等情，顯非屏東縣東港區漁會於系爭漁船體解前赴現場勘查所為之
認定。且卷附系爭漁船解體前擱淺之照片顯示船身完整，並無破損。另該船船長林石
川所出具之海事報告書記載：系爭漁船因船艙進水後擱淺，以致主機停車，並遭風浪
打進岸邊等情︵原審卷第九二至九三頁︶，亦不足認定系爭漁船已嚴重破損而不堪使
用。又系爭漁船已因上訴人自行解體而不存在，更無從認定解體前漁船已確屬嚴重破
損、不堪使用，已達全損而滅失。上開漁船解體證明書主旨記載系爭漁船「嚴重破損
、不堪使用」，尚難採為上訴人有利之認定。上訴人雖另主張富邦保險公司因認定系
爭漁船業已滅失，而同意理賠一百萬元，嗣並和解加賠三十萬元等語。惟查富邦保險
公司理賠資料所附之大統公證公司調查報告固載稱：「漁船擱淺在高屏溪南岸入口，
引擎室及所有漁獲被海水淹沒，推測漁船底盤有破損，以我們的見解，漁船的修復費
會超出漁船本身的價格，漁船構造上的完全損失是必然的」︵原審卷第二五一頁︶。
惟其所稱：漁船擱淺在高屏溪南岸入口，所有漁獲被海水淹沒乙節，與該報告另記載
：「據聞此船航行中並無實施漁業操作，而是載約四十名中國籍船員。」等情相矛盾
。且系爭漁船該次自屏東縣東港出海航行，係至大陸地區載運大陸漁工等情，業經證
人即該船船長林石川於高雄港務局航政組海事訊問時陳明︵一審訴更字卷第四七頁︶
，並經證人即船員洪票於第一審及另案偵查中證述明確︵一審訴字卷第五四頁、前開
偵查卷第四五頁︶，並有大陸漁工陳細陽於漁船擱淺後所寫海事情況報告附卷可佐︵
一審訴字卷第二八頁︶。另當時東港區漁會漁業通訊電台漁船重要通報紀錄亦記載：
「系爭漁船上有四十六名大陸漁工，請通知保七出來救人」等情︵證物外放︶。系爭
漁船既為載運大陸漁工，並非出海從事漁撈作業，即無漁獲，何來漁獲被水淹沒，上
開調查報告所稱所有漁獲被海水淹沒，已與事實不符。況系爭漁船係因船艙進水後擱
淺，以致主機停車，並遭風浪打進岸邊，且當日凌晨，天氣差、大雨傾盆、風浪很大
︵約七至八級︶等情，有船長林石川製作之船舶海事報告書可證︵原審卷第九二至九
三頁︶，是系爭漁船引擎室被海水淹沒，係風浪所致，不無可能。而系爭漁船已因上
訴人自行解體而不存在，上訴人又未能舉證證明系爭漁船船底何處破損及破損情況如
何，大統公證公司調查報告竟以船舶進水之事實，推測「漁船底盤有破損」，另對於
「漁船的修復費會超出漁船本身的價格，漁船構造上的完全損失是必然的」一節，僅
謂「以我們的見解」作臆測，顯無依據。富邦保險公司依大統公證公司之調查報告，
推測系爭漁船船底破壞，發生全損，亦屬無據，而不足採為上訴人有利之認定。系爭
漁船既係上訴人自行雇工拆解船體而滅失，且上訴人無法舉證證明漁船解體前，已嚴
重破損、不堪使用，達全損而屬滅失，被上訴人抗辯系爭漁船不符上開契約書第八條
「發生滅失」之要件，可以採信。至上訴人另主張系爭漁船若非其慮及河道、航道安
全而予解體並辦理註銷漁船登記，繼續任由已嚴重破損不堪之漁船擱淺在海中，該漁
船終將自行解體，與上訴人加工解體，有何區別云云。惟系爭漁船若上訴人不雇工拆
解船體，未必自行解體，且兩造對於系爭漁船是否因全損而滅失，既有爭執，若上訴
人不速予解體，仍得現場勘查鑑定是否嚴重破損、不堪使用，以判斷是否達全損而滅
失，抑或仍得修復，上訴人自不得以其自行雇工拆解船體，與該漁船終將自行解體無
別，主張符合上開契約書第八條所定「發生滅失」之要件。本件縱認系爭漁船租賃契
約書係基於兩造之合意而訂立，然上訴人既無法舉證證明系爭漁船擱淺後發生滅失，
上訴人依該漁船租賃契約書第八條之約定，請求被上訴人賠償三百六十萬元，即屬無
據，不應准許等詞，並說明兩造其餘攻擊防禦方法不予審究之意見，因而將第一審所
為上訴人勝訴部分之判決廢棄，改判駁回其在第一審之訴，經核於法並無違背。上訴
論旨，就原審取捨證據及認定事實之職權行使，指摘原判決不當，求予廢棄，非有理
由。
據上論結，本件上訴為無理由。依民事訴訟法第四百八十一條、第四百四十九條第一
項、第七十八條，判決如主文。
中　　　華　　　民　　　國　　九十三　　年　　 十一 　　月　　 十八 　　日
                              最高法院民事第四庭
                                  審判長法官  吳　正　一
                                        法官  劉　延　村
                                        法官  劉　福　聲
                                        法官  黃　秀　得
                                        法官  黃　義　豐
      右正本證明與原本無異
 　　　　　                              　　　書  記  官
中　　　華　　　民　　　國　　九十三　　年　　 十一 　　月　　 三十 　　日
                                                                     Ｍ
